【裁判字號】    97,簡上,2
【裁判日期】    970606
【裁判案由】    違反臺灣地區與大陸地區人民關係條例
【裁判全文】
福建金門地方法院刑事判決               97年度簡上字第2號
上  訴  人  丙○○
即  被  告
            乙○○
上列上訴人即被告因違反臺灣地區與大陸地區人民關係條例案件
，不服本院金城簡易庭中華民國96年12月19日第一審判決（96年
度城簡字第79號，聲請簡易判決處刑案號：福建金門地方法院檢
察署96年度偵字第457號），提起上訴，本院判決如下：
    主  文
原判決撤銷。
丙○○、乙○○共同為中華民國船舶船長，違反中華民國船舶，
非經主管機關許可，不得航行至大陸地區之規定，各處有期徒刑
陸月，如易科罰金，均以新臺幣壹仟元折算壹日。
    事  實
一、丙○○與為重1噸餘無船籍船舶（下稱本件船舶）之船長乙○○，均知未經主管機關許可，屬於中華民國國民乙○○所
    有而為中華民國船舶之本件船舶不得航行至大陸地區，及均
    明知警察或海岸巡防機關，為維護國家安全之必要，對於入
    出境旅客及其所攜帶之物品，得依職權實施檢查，仍共同基
    於擅自出海航行駛至大陸地區及逃避檢查之犯意聯絡，於民
    國96年10月24日夜間某時，在金門縣金沙鎮洋山灣岸際，共
    同將丙○○所有，其上貼有我國立榮航空公司貨運單編號且
    註記收貨人丙○○之2箱紙箱（每箱內裝有2小箱保麗龍），
    以上箱內共有觀賞魚1,579尾、魚用飼料及藥劑71罐等物，
    搬上本件船舶後，未經我國主管機關許可，自未設檢查崗哨
    之金門縣金沙鎮洋山灣岸際出發，駛往大陸地區，並在屬於
    大陸地區海域中嶼島（白蛤礁），將本件船舶與大陸人民王
    軍立駕駛之大陸無籍漁船併靠接駁上述貨物，前述過程均為
    行政院海岸巡防署中部地區巡防局第十二巡防區（下稱第十
    二巡防區）雷達鎖定，通知第九海巡隊前往攔檢，並於同年
    月25日凌晨1時5分，在該接駁海域（經度：E118 22.1097，
    緯度：N24 30.9084）為行政院海岸巡防署中部地區巡防局
    金門機動查緝隊人員，登檢該大陸漁船，並當場扣得上述觀
    賞魚、飼料、藥劑及紙箱（下稱本件扣押物品）。
二、案經行政院海岸巡防署中部地區巡防局移送福建金門地方法
    院檢察署檢察官偵查後聲請簡易判決處刑。
    理  由
壹、被告丙○○為本件扣押物品之所有人，乙○○為中華民國國
    民而為本件船舶所有人，二人當日夜間搭乘本件船舶自洋山
    灣岸際出海之事實，為被告二人坦承，並有卷附本件扣押物
    品照片54張（海巡署卷第32、34至59頁）、本件船舶照片2
    張（本院卷第55頁）在卷可佐。又本件船舶未向主管機關提
    出航行至大陸地區之許可申請，出航後確實行駛至中嶼島水
    域，經度：E118 22.2085，緯度24 31.5667，已係國防部93
    年6月7日（93）猛獅字第0930001493號，依臺灣地區與大陸
    地區人民關係條例第29條第2項公告修正之金門地區禁止水
    域界線之外，而屬大陸地區海域之範圍，此亦有第十二巡防
    區雷達航跡圖1張（海巡署卷第9頁）在卷可證。
貳、被告二人否認犯罪，辯解如下：
一、被告丙○○：
（一）、卷內5張雷達航跡圖造假：
     1、我們是從洋山灣岸際出發，雷達不會轉彎，所以「馬山
        」的雷達站在我們出航800公尺內，掃不到我們，為何
        說時間在先的在第1、2張雷達航跡圖上就可看出有本件
        船舶？應該要在時間往後的雷達航跡圖，本件船舶才會
        被鎖定監控到。
     2、我們也沒有逾越前開國防部公告之金門地區禁止水域界
        線到大陸地區，也沒有與王軍立駕駛的大陸漁船接駁貨
        物，海面上船舶那麼多，憑什麼說是本件船舶與該大陸
        漁船接駁？如果說本件船舶有接駁情形，要指出接駁點
        才行。
     3、卷內5張雷達航跡圖，時間是先後連續，但船舶航跡卻
        沒有連續。為什麼第4張航跡圖這沒有一段，第5張航跡
        圖又跑出這一段，白色的虛線？
（二）、本件扣押物品雖然是我的，可是不是我運出海的。當天
        晚上我是心情不好，故意載垃圾出去給保七追，扣押物
        品之所以會在大陸漁船上，那是案外人賴意的問題，
        要問賴意，如果我是自己送貨給大陸漁船，就不會在
        外裝紙箱留下我的名字。當天我們22時45分載垃圾出海
        ，大陸漁船在翌日1時5分被查獲，我們有那麼白痴嗎？
        在海面上逗留1個多小時，如果要違法中轉貨物，應該
        要快速，若從洋山灣到中嶼島交貨到大陸船，只要約30
        分鐘。當天晚上，我們出海，海面漆黑，我連同手機掉
        下海，又沒手電筒，怎麼跟大陸漁船聯絡接貨？
（三）、我們沒有逃避檢查，本件有海巡人員甲○○全程監視並
        錄影蒐證。我是一個誠實的被告，王小隊長（指甲○○
        ）作偽證，事實被扭曲我很難過。
二、被告乙○○：
（一）、我覺得雷達航跡圖誤差很大，我們當天出去，船從洋山
        灣開出去沒有超過800公尺，應該沒有逾越前開國防部
        公告之金門地區禁止水域界線。
（二）、那天是丙○○喝醉了，一直說要抓保七，結果人掉下海
        ，我們沒有和大陸漁船接貨。
（三）、沒有逃避檢查，因為有海巡人員錄影蒐證。
、本院判斷：
一、涉及臺灣地區與大陸地區人民關係條例部分：
（一）、本件船舶在越過前開國防部公告之金門地區禁止水域界
        線，並駛至屬於大陸地區海域中嶼島，與大陸人民王軍
        立駕駛之大陸船舶，兩船有併靠之事實：
     1、本件船舶96年10月24日經第十二巡防區雷達站鎖定，24
        日23時38分、23時41分、23時44分、23時52分、翌日零
        時15分，所在位置，依序如卷內5張雷達航跡圖所示（
        海巡署卷第8至12頁，依序稱第1、2、3、4、5張雷達航
        跡圖），並有證人甲○○在本院審理期日具結後證稱：
        本件船舶出航後，我向第十二巡防區勤務指揮中心雷達
        負責人員通報，通報目的是如果守望哨看不到，就用雷
        達監控，當時勤務中心有回報已經鎖定及5碼代號，但
        是數字我已經不記得了等語（本院卷第101頁）在卷。
        足認本件船舶出航後至返航為止，在海面上之行跡，已
        被雷達鎖定無誤。
     2、本件船舶遭雷達鎖定，並有第十二巡防區提出5張雷達
        航跡圖，內容為：
      第1張（24日23時38分，海巡署卷第8頁）：金門沿海代
        號E08洋山海堤，與大陸地區陸地間之海面，有1艘代碼
        為：T2106A042501（下稱代號A042501船舶）自洋山灣
        岸際出海航向接近前開國防部公告之金門地區禁止水域
        界線（參該頁雷達航跡圖以連續白色小框框所示之行向
        ）。
      第2張（24日23時41分，海巡署卷第9頁）：圖左上方有
        2欄目標資料，分別是：代號A042501船舶，所在經度：
        E118 22.2085，緯度24 31.5667，及代號T2108A042503
        （下稱代號A042503船舶），所在經度：E118 22.2124
        ，緯度24 31.5644，顯示代號A042501及A042503兩艘船
        舶所在位置，已超出國防部公告之金門地區禁止水域，
        位處屬於大陸地區海域中嶼島，且有併靠情形。同時，
        在該兩艘船左方，於金門洋山灣與大陸地區陸地間之海
        面上，另有代碼T2093A042502（下稱代號A042502船舶
        ）及T2065C443356（下稱代號C443356船舶）兩艘船舶
        ，已近乎超出前開金門地區禁止水域線（惟仍在水域內
        ）。
      第3張（24日23時44分，海巡署卷第10頁）：圖左上方
        有2欄目標資料，分別是：代號A042501船舶，所在經度
        ：E118 22.1875，緯度24 31.6560，及代號A042503船
        舶，所在經度：E118 22.1238，緯度24 31.5085，該兩
        艘船舶所在位置，均位於國防部公告金門地區禁止水域
        界線之外，惟已經分離，代號A042503船舶在圖偏左下
        方，而代號A042501船舶在圖偏右上方。代號A042501船
        舶下方，往洋山灣方向，有連續白色小框框標示（該標
        示尚未及於金門陸地）。
      第4張（24日23時52分，海巡署卷第11頁）：圖左上方
        有2欄目標資料，分別是：代號C443356船舶，所在經度
        ：E118 22.1097，緯度24 31.0692，及代號A042503船
        舶，所在經度：E118 22.3629，緯度24 30.9084，2船
        所在位置，均在國防部公告之金門地區禁止水域界線外
        ，且幾近重疊狀態。
      第5張（25日0時15分，海巡署卷第12頁）：圖左上方有
        1欄目標資料：代號A042501船舶，所在經度：E118 22.
        5119，緯度24 29.6096。圖面上並顯示該代號A042501
        船舶自國防部公告之金門地區禁止水域界線外，航行終
        止於金門沿海代號E08之洋山海堤。以上起迄點，圖面
        上以連續白色小框框標示。而該連續白色小框框，除與
        第3張所示尚未及於金門陸地之部分相同外，再延伸及
        於金門陸地代號E08之洋山海堤為止。至於另代碼A0425
        02船舶，雖亦有越過國防部公告之金門地區禁止水域界
        線，而在位處屬於大陸地區水域航行之情形，惟並無與
        另3艘船舶接觸情形。
     3、關於前開船舶代碼涵義，據卷內行政院海岸巡防署海岸
        巡防總局中部地區巡防局97年5月6日金門機字第097000
        6601號函及附件之說明，代碼倒數7碼中：第1碼英文字
        母，A海上威脅目標、C為我國巡防艇或友軍單位船艇；
        第2碼，0為未知不明船舶、4為本署公務艇；第3、4碼
        ，為雷達站代碼，42為「北山」雷達站，第5至7碼也就
        最後3碼，為當日鎖定船隻目標流水編號（本院卷第81
        至89頁）。可知：
      前開代號A042501、A042502、A042503船舶，均為當日
        遭「北山」雷達站鎖定之威脅不明船舶，代號C443356
        則為海巡署公務艇。
      本件行政院海岸巡防署海岸巡防總局中部地區巡防局移
        送書載：大陸人民王軍立所駕駛之漁船經我國巡防艇登
        檢，王軍立現暫置於第九岸巡總隊戒護所、大陸漁船係
        暫置於烈嶼鄉羅厝漁港，登檢查扣貨物函送高雄關稅局
        裁處等語（偵卷第2頁）。據此，第4張雷達航跡圖所示
        代號A042503及C443356兩艘船舶，即係本件王軍立駕駛
        之大陸漁船及查緝該大陸漁船之我國公務艇。
      對照甲○○在本院審理期日證稱：本件船舶出航後，我
        通報勤務中心，經回報已經鎖定及5碼代號等語在卷如
        前，本件遭「北山」雷達站鎖定不明威脅船舶，其中如
        第5張雷達航跡圖所示，10月25日0時15分返回洋山海堤
        之代號A042501船舶，就是經證人甲○○10月24日勸阻
        無效仍執意出海之本件船舶。
     4、卷附5張雷達航跡圖中，代號A042501及A042503船舶，
        就是本件船舶及王軍立駕駛之大陸漁船，則依第2、3張
        雷達航跡圖顯示，該2船舶均在國防部公告之金門地區
        禁止水域界線外，駛至大陸地區海域中嶼島，且有併靠
        （如第2張雷達航跡圖）後，再分離（如第3張雷達航跡
        圖）之事實，甚為明顯，被告二人前開所辯：雷達不會
        轉彎、本件船舶出海不會被鎖定、雷達圖作假、雷達圖
        不連續、沒有超出國防部公告的金門地區禁止水域界線
        航行至大陸地區、沒有和大陸漁船併靠接駁，純屬空言
        卸責之詞，不足採信。
（二）、被告二人搭乘本件船舶與大陸漁船，在大陸海域併靠接
        駁之目的，在於交付本件扣押物品：
     1、被告丙○○坦承伊係本件扣押物品的貨主等語在卷（本
        院卷第31頁），並有扣押物品照片，貨物外裝紙箱，透
        明膠帶黏貼底下，有黑色筆手寫：「丙○○收共8件」
        、「金門」等文字（警卷第59頁），足認本件在屬於大
        陸地區海域中嶼島，自王軍立駕駛的大陸漁船上，遭查
        扣之本件扣押物品，為被告丙○○所有。
     2、對於為何自己所有之物品，會出現在大陸地區海域，王
        軍立所駕駛的大陸漁船上？被告丙○○雖辯稱伊當日與
        乙○○出海，是載垃圾讓保七追，至於本件扣押物品，
        係另由案外人賴意運送交付與王軍立，若有犯法，係
        賴意犯法，與伊無關，並請求傳訊賴意。然查，當
        日海面上遭鎖定具威脅性之不明船舶，除本件船舶（代
        號A042501船舶）與王軍立駕駛之大陸漁船（代號A0425
        03船舶），另有1艘代號A042502的船舶。據卷內5張雷
        達航跡圖，該代號A042502船舶始終未靠近王軍立駕駛
        之大陸漁船，則排除當日金門與大陸地區陸地間，海面
        上威脅不明之A042502船舶後，可知除本件船舶外，不
        可能存在其他任何船舶，與王軍立駕駛之大陸漁船接觸
        而交付貨物。被告丙○○將責任推卸與賴意，委無足
        採，其請求傳訊證人賴意，亦無必要。
（三）、綜上，本次被告二人出海，已可認定係於載運貨主為丙○○之本件扣押物品，航行至位處屬於大陸地區海域中
        嶼島，與王軍立駕駛的大陸漁船接駁併靠後，將本件扣
        押物品搬運到該大陸漁船。被告二人共同違反中華民國
        船舶，非經主管機關許可，不得航行至大陸地區之規定
        ，犯行至為明顯。
二、涉及逃避檢查部分：
（一）、按警察或海岸巡防機關於必要時，對於入出境之船舶、
        航空器或其他運輸工具，得依職權實施檢查，國家安全
        法第4條第1項第2款定有明文。依國家安全法第10條所
        授權訂立之國家安全法施行細則第20條第1款規定：警
        察或海岸巡防機關機關於必要時依其職權對於船舶及其
        他運輸工具得為核對證照與艙單，並得作清艙檢查；而
        警察或海岸巡防機關既於各港口設有檢查崗哨作為船筏
        進出港口之檢查，係屬國家安全法第4條第1項第3款所
        規定授與警察或海岸巡防機關依職權對於入出境之船舶
        、航空器或其他運輸工具得為之檢查。又按國家安全法
        第6條第2項規定之逃避檢查，不以於檢查人員實施檢查
        時，有逃匿等行為為限，即使故意規避檢查之時間及地
        點，而未接受檢查者，亦屬之（最高法院84年度台上字
        第5565號裁判意旨參照）。
（二）、本次被告二人出海目的，前已認定係於載運貨主為丙○○之本件扣押物品，航行至位處屬於大陸地區海域中嶼
        島，與王軍立駕駛的大陸漁船接駁併靠後，將本件扣押
        物品搬運到該大陸漁船。則依前開法文及最高法院裁判
        意旨，被告二人既然在深夜，自未設檢查崗哨之洋山灣
        岸際，將本件扣押物品運抵位處屬於大陸地區海域，故
        意規避檢查之時間及地點載運貨物出境之行為，已該當
        國家安全法第6條第2項逃避檢查之構成要件，自不能因
        甲○○對於其等已成立之逃避檢查犯行，錄影蒐證，以
        為移請檢察官偵辦之證據，曲解為未有逃避檢查犯行。
        更佐以被告二人迄至本院審理終結止，仍執詞陳稱當日
        深夜是載「垃圾」出海，故意給保七追，以悖於常情之
        詞辯解，並始終不願坦承本件載運物品內容，若謂其等
        當日對於載運出海之物品，其品項內容，有開誠布公，
        接受檢查之意思，孰能置信？
（三）、綜上，被告二人逃避檢查犯行明確，亦堪認定。
三、核被告二人所為，均係犯臺灣地區與大陸地區人民關係條例
    第80條第1項中華民國船長違反第28條規定罪及國家安全法
    第6條第2項無正當理由逃避檢查罪，二人就前述犯行有犯意
    聯絡與行為分擔，俱為共同正犯。至丙○○雖非本件船舶船
    長，然既與有船長身分之乙○○共同實施犯罪，依刑法第31
    條第1項前段之規定，仍應以正犯論。被告二人以一行為觸
    犯上開2罪，為想像競合犯，應從一重依臺灣地區與大陸地
    區人民關係條例第80條第1項中華民國船長違反第28條規定
    罪論處，被告丙○○並依刑法第31條第1項後段之規定，減
    輕其刑。原審認被告二人犯臺灣地區與大陸地區人民關係條
    例第80條第1項之違反同條第28條規定罪及涉犯國家安全法
    第6條第2項逃避檢查罪部分，認事用法並無違誤，被告二人
    仍執前詞以為爭執，自無理由。然原審另認本件有涉犯船舶
    法第77條無船籍證書擅自航行罪，既為被告二人提起上訴指
    摘不當而屬有理（詳見後述），自應由本院合議庭撤銷原審
    判決。審酌被告二人前於96年7月17日因共同未經主管機關
    之許可，以船載運軒尼詩洋酒，擅自從金門縣金沙鎮洋山灣
    岸際出發，駛往屬於大陸地區海域中嶼島，受福建金門地方
    法院檢察署以96年度偵字第296、405號偵查（嗣由本院以96
    年度簡上字第10號、97年度簡上字第1號違反臺灣地區與大
    陸地區人民關係條例判決確定，不構成累犯），竟圖私利，
    又犯本罪，素行不佳，犯後狡辯，無悛悔之意等情狀，分別
    量處如主文所示之刑，並均諭知易科罰金折算標準。
四、聲請意旨另以：被告二人明知中華民國船舶，未領取中華民
    國船舶國籍證書，或中華民國臨時船舶國籍證書不得航行，
    駕駛本件船舶出航，因認被告二人共同涉犯船舶法第77條無
    國籍證書擅自航行罪嫌。經查：
（一）、按船舶法所稱之小船，謂總噸位未滿50噸之非動力船舶
        ，或總噸位未滿20噸之動力船舶，船舶法第1條第3款已
        詳述其定義，而本件船舶據其所有人即被告乙○○所述
        重約1噸（本院卷第52頁），且由卷內行政院海岸巡防
        署中部巡防局金門機動查緝隊97年3月10日拍攝本件船
        舶照片以觀（本院卷第55頁），雖屬附有機械引擎以利
        航行而為同條第4款之動力船舶，然總重量仍無超過20
        公噸之可能。是本件船舶，為船舶法所稱之小船，應屬
        無疑。
（二）、次按小船非經領有船舶所在地之航政主管機關或直轄市
        、縣（市）政府發給執照，不得航行，船舶法第63條固
        定有明文，然若違反依同法第83條第4款之規定，亦僅
        得就該船所有人或船長科處罰鍰，蓋依船舶法第74條，
        除該法第8章小船章節內之規定，及第1條、第2條、第
        75條、第83條至第85條外，小船並不適用船舶法之其他
        規定。是以該法第77條雖就擅自駕駛無船籍證書之船舶
        航行者設有刑罰制裁之規範，然揆諸前揭說明，可知無
        國籍證書或臨時國籍證書而航行之小船並不在其處罰範
        圍之內。被告二人雖未遵守相關管制規定，惟至多僅得
        由行政主管機關斟酌是否應對其科處行政罰鍰，無從將
        之評價為船舶法第77條犯罪行為，聲請人未審究及此，
        應有誤會。
（三）、此外復查無其他積極證據足認被告二人有聲請人所述之
        無船籍證書擅自航行犯行，就此本應為其等無罪判決，
        然聲請人既認該等部分如皆可成立犯罪，與前開被告二
        人經論罪科刑之部分均存有想像競合之關係，本院爰不
        改依通常程序而另為無罪之諭知。
據上論斷，應依刑事訴訟法第455條之1第3項、第369條第1項前
段、第364條、第299條第1項前段，臺灣地區與大陸地區人民關
係條例第80條第1項，國家安全法第6條第2項，刑法第11條前段
、第28條、第55條、第31條、第41條第1項前段，判決如主文。
本案經檢察官張漢森到庭執行職務。
中    華    民    國    97    年    6    月     6    日
                  刑事庭審判長  法  官  施慶鴻
                                法  官  盧軍傑
                                法  官  周美玲
上正本證明與原本無異。
本判決不得上訴。
中    華    民    國    97    年    6    月     6    日
                                書記官  陳鴻璋
附錄論罪科刑法條：
臺灣地區與大陸地區人民關係條例第80條：（第1項）
中華民國船舶、航空器或其他運輸工具所有人、營運人或船長、
機長、其他運輸工具駕駛人違反第28條規定或違反第28條之1第
1項規定或臺灣地區人民違反第28條之1第2項規定者，處3年以下
有期徒刑、拘役或科或併科新臺幣1百萬元以上1千5百萬元以下
罰金。但行為係出於中華民國船舶、航空器或其他運輸工具之船
長或機長或駕駛人自行決定者，處罰船長或機長或駕駛人。
臺灣地區與大陸地區人民關係條例第28條：
中華民國船舶、航空器及其他運輸工具，經主管機關許可，得航
行至大陸地區。其許可及管理辦法，於本條例修正通過後十八個
月內，由交通部會同有關機關擬訂，報請行政院核定之；於必要
時，經向立法院報告備查後，得延長之。
國家安全法第6條：（第2項）
無正當理由拒絕或逃避依第4條規定所實施之檢查者，處6月以下
有期徒刑、拘役或科或併科新臺幣15000元以下罰金。


司法院資訊處製作；財團法人民間司法改革基金會備份。
